臺灣臺北地方法院刑事判決　　　　　　　　94年度訴字第37號
公　訴　人　臺灣臺北地方法院檢察署檢察官
被　　　告　甲○○
指定辯護人　本院公設辯護人唐禎琪
上列被告因偽造貨幣等案件，經檢察官提起公訴（93年度偵字第
8671號），本院判決如下：
    主  文
甲○○共同行使偽造營業小客車駕駛人執業登記證，足以生損害
於公眾及他人，累犯，處有期徒刑肆月，如易科罰金，以佰元
折算壹日，扣案偽造之證號為038456號之「甲○○」營業小客車
駕駛人執業登記證壹張沒收。又意圖為自己不法之所有，侵占遺
失物，處罰金伍佰元，如易服勞役，以佰元折算壹日。
    事  實
一、甲○○前於民國83年間因竊盜案件經臺灣高等法院以83年度
    上易字第4112號判決判處有期徒刑6 月確定，嗣於84年間又
    因偽造有價證券案件，經臺灣高等法院以84年度上訴字第26
    41號判決判處有期徒刑4年6月確定，經臺灣高等法院以85年
    度聲字第383號裁定定應執行刑有期徒刑4年10月確定，於87
    年7 月14日縮短刑期假釋出監（接續執行因侵占案件經臺灣
    高等法院以85年度上易字第1990號判決判處判決拘役50日之
    刑，而於87年9月8日執行完畢出監）；又因於85年間違反動
    產擔保交易法案件，經臺灣臺中地方法院以84年度易字第37
    20號判決判處有期徒刑4 月確定，而撤銷上開假釋，並接續
    執行殘刑；另因違反麻醉藥品管理條例案件，經臺灣高等法
    院以84年度上易字第3755號判決有期徒刑6 月確定，再接續
    執行殘刑；又於88年間因違反毒品危害防制條例案件經臺灣
    士林地方法院以88年度易字第1183號判決判處有期徒刑6 月
    ，嗣甲○○上訴臺灣高等法院後又撤回上訴而確定，並接續
    執行，甫於91年10月2 日執行完畢。詎甲○○猶不知悔改，
    明知汽車駕駛人以從事營業小客車駕駛為業者，應於執業前
    向警察機關辦理執業登記，領有營業小客車駕駛人執業登記
    證（以下簡稱執業登記證），始得執業，竟於未向警察機關
    申領執業登記證下，於91年11月中旬某日，與一姓名、年籍
    不詳之同業司機基於行使偽造特種文書之犯意聯絡，在臺北
    市○○路、永吉路口以新台幣（下同）一千元之代價，向其
    購得偽造之執業登記證1 張（真正之持有人為楊良勇，執業
    登記證證號為038456號），惟因該購得之執業登記證甚為粗
    糙，甲○○遂接續前行使偽造特種文書之犯意，於幾日後，
    再以一千元之代價，將該執業登記證與自己之照片1 張，交
    與姓名、年籍不詳綽號「老獅」之成年男子，而與「老獅」
    基於同一行使偽造特種文書之犯意聯絡，由「老獅」將「甲
    ○○」字樣黏貼於原登記之姓名欄，並將甲○○之
    一編號「Ｚ000000000」覆蓋於背面之
    印，最後將甲○○提供之照片黏貼其上，據以偽造完成臺北
    市營業小客車駕駛人執業登記證1 張，「老獅」於偽造後隨
    即將偽造完成之執業登記證交還予甲○○，足以生損害於楊
    良勇及臺北市政府警察局與監理機關對於營業用小客車管理
    之正確性。甲○○另於92年中秋節前後某日，因駕駛營業小
    客車而在該車右前座發現一不詳乘客所遺失之牛皮紙袋，其
    內之黑色皮夾裝有九百元及偽造之新版新台幣壹仟元紙幣21
    張，竟意圖為自己不法所有，而將之侵占入己，並將其中 5
    張交予其他計程車同業司機供其等辨識真假鈔，現金部分則
    自行花用。嗣於92年10月30日晚間21時50分許，在臺北市中
    正區○○○路○ 段臺北火車站南三門旁，因形跡可疑為警攔
    檢盤查，甲○○因未帶
    偽造之執業登記證供員警辨識而行使之，而為警當場識破而
    查獲，並扣得該偽造證號為038456號之「甲○○」執業登記
    證1 張及偽造之新版新台幣壹仟元紙幣17張（含甲○○因搭
    載乘客而自乘客處收受之車資新版新台幣壹仟元紙幣1 張，
    號碼分別為EM657619EU、FU533691BM、EM579675EU、EM5756
    55EU、DQ391168ZR有2張、DK843332NF、EM755699EU有2張、
    MS379695QB有2張、SX964767FS、SD897647VS、LX657699EU
    有2張、LX695716EU、LK910077UR）。
二、案經臺北市政府警察局中正第一分局報告臺灣臺北地方法院
    檢察署檢察官偵查起訴。
    理  由
一、訊據被告甲○○對於上揭犯罪事實均坦承不諱（見92年度核
    退字第3434號卷第4、5頁，本院94年1 月27日準備程序筆錄
    第2頁、同年3月9日審判筆錄第4頁），並有扣案之證號為03
    8456號之「甲○○」執業登記證1 張及新版新台幣壹仟元紙
    幣17張（含甲○○因搭載乘客而自乘客處收受之車資新版新
    台幣壹仟元紙幣1 張，號碼分別為EM657619EU、FU533691BM
    、EM579675EU、EM575655EU、DQ391168ZR有2張、DK843332N
    F、EM755699EU有2張、MS379695QB有2張、SX964767FS、SD8
    97647VS、LX657699EU有2張、LX695716EU、LK910077UR），
    且查：
  (一)扣案之證號為038456 號之「甲○○」執業登記證1張經臺北
    市政府警察局鑑驗後認扣案之執業登記證正面經偽造人將「
    甲○○」字樣貼於原登記之姓名欄，並將相片覆蓋於原申領
    人相片上，背面之
    蓋，經鑑驗結果為雙面經變造後彩色影印，有臺北市政府警
    察局93年10月6日北市警交字第09342008700號函可稽（見93
    年度偵字第8671號卷第52、53頁）；另扣案新版新台幣壹仟
    元紙幣17張（號碼分別為EM657619EU、FU533691BM、EM5796
    75EU、EM575655EU、DQ391168ZR有2張、DK843332NF、EM755
    699EU有2張、MS379695QB有2 張、SX964767FS、SD897647VS
    、LX657699EU有2 張、LX695716EU、LK910077UR）經中央印
    製廠鑑定結果亦均屬偽造，有該廠92年11月17日中印發字第
    0920005358號函足憑（見第8671號偵查卷第19頁），均可證
    扣案之證號為038456 號之「甲○○」執業登記證1張及新版
    新台幣壹仟元紙幣17張均屬偽造。
  (二)又扣案之執業登記證為被告於91年11月中旬某日，在臺北市
    ○○路、永吉路口以一千元之代價，向姓名、年籍不詳之同
    業司機購得，因購得之執業登記證甚為粗糙，遂又將自己之
    照片及該執業登記證以一千元之代價交予「老獅」偽造等情
    ，業據其於偵查中供述明確（見第3435偵查卷第4 頁反面）
    ，亦即被告於初次購得該執業登記證時，主觀上已認為該執
    業登記證為偽造者，是上開臺北市政府警察局函雖指該執業
    登記證真正持有人楊良勇曾於92年8月4日持臺北市政府警察
    局內湖分局潭美派出所開立之報案二聯單向該局交通警察大
    隊申報遺失等語，亦難認被告對於該執業登記證真正持有人
    楊良勇係遺失或遭竊該執業登記證乙節有何認識，至公訴人
    所指關於被告取得扣案執業登記證之過程，應屬誤會，應由
    本院更正如上。
  (三)另被告於偽造完成扣案之執業登記證後，並未曾行使過，92
    年10月30日為警查獲當天因未攜帶其他證件，遂自皮包中取
    出該執業登記證供員警查驗身分乙節，亦迭遽其於警詢、偵
    查及本院審理中供述在卷，且依據查獲員警即臺北市政府警
    察局中正第一分局員警黃中夫所製作之報告書亦記載「該盤
    查人（即被告）因未攜帶任何證件，於警方查證其身分過程
    中，因急於返家之情急情況下，自行由隨身攜帶之手提包內
    取出壹張計程車營業登記證供警方查證身分」等語，有該報
    告書可憑（見第8671號偵查卷第9 頁），更證被告所供應屬
    真實，是被告於偽造該執業登記證後僅於本案查獲當時提出
    供員警查驗身分而行使之情應堪認定，公訴人認被告於偽造
    該執業登記證後，隨即將該偽造之執業登記證置放所駕駛之
    營業小客車右前方供營業使用，使之發生文書之功能狀態，
    而在臺北市、縣地區駕車營業，以規避警方查檢云云，既為
    被告所否認，復無其他證據可證，因之，公訴人上開認定應
    屬誤會。
  (三)再按汽車駕駛人以從事營業小客車駕駛為業者，應於執業前
    向警察機關辦理執業登記，領有營業小客車駕駛人執業登記
    證，始得執業，營業小客車駕駛人執業登記管理辦法第3 條
    定有明文，故執業登記證係警察機關依據道路交通管理處罰
    條例第37條第6 項規定所訂定之「營業小客車駕駛人執業登
    記管理辦法」授權命令所核發之屬於法令特許汽車駕駛人執
    行計程車營業駕駛業務之證書，性質上屬刑法第212 條所列
    特許證之一種。被告偽造執業登記證持以行使，有使人誤信
    其已依規定向警察機關辦理執業登記之虞，自足以生損害於
    該證號之持用人、車輛監理機關對於營業小客車駕駛人資料
    管理及警察機關對交通行政管理之正確性。
  (四)綜上所述，本件事證明確，被告犯行已堪認定，應依法論科
    。
二、核被告所為係犯刑法第216條、第212條行使偽造特種文書罪
    、第337 條侵占遺失物罪，其於偽造執業登記證後，進而向
    員警提出表明身分而行使之，偽造之低度行為，應為行使之
    高度行為所吸收，不另論罪（按刑法上之連續犯，係指一次
    即可成罪之之行為，而以特定或概括之意思，數次反覆為之
    者而言，故必須以連續之意思對於同一性質之法益，予以數
    次侵害者，乃為連續犯，若於實施犯行後，因尚未能完成其
    犯罪，而再繼續動作，乃以促成其結果者，則前後所實施者
    ，乃組成犯罪行為之各動作，而先行之低度行為，為後行之
    高度行為所吸收，僅成立單一之犯罪，無所謂連續犯，最高
    法院19年上字第590 號判例意旨可資參照；又按刑法上偽造
    文書罪章為侵害社會法益之罪，旨在保護文書之公共信用，
    應以偽造文書種類之個數為計算罪數之標準，最高法院91年
    度台上字第6230號判決意旨亦同此見解，是被告先後雖各自
    與姓名、年籍均不詳之計程車司機、「老獅」共犯偽造特種
    文書，惟其偽造之文書僅扣案之執業登記證1 紙，侵害之法
    益同一，且被告係因購得之偽造執業登記證甚為粗糙，始又
    委由「老獅」偽造，亦即被告第二次之偽造行為乃在完成第
    一次偽造所得之執業登記證，屬於整體偽造行為之數個接續
    動作，應評價為接續犯之包括的一罪）；被告與姓名、年籍
    均不詳之計程車司機、「老獅」就行使偽造特種文書罪分別
    有犯意聯絡及行為分擔，分別為共同正犯；被告所犯行使偽
    造特種文書罪及侵占遺失物罪間犯意各別，罪名不同，應分
    論併罰之。又被告前有如事實欄所載犯罪科刑，甫於91年10
    月2 日執行完畢，有臺灣高等法院被告全國前案紀錄表可參
    ，於5 年內再犯本件最重本刑有期徒刑以上之罪（行使偽造
    特種文書罪部分），為累犯，應依刑法第47條規定就行使偽
    造特種文書罪部分加重其刑。爰審酌被告前已有多次竊盜、
    偽造有價證券、侵占遺失物、違反動產擔保交易法、違反麻
    醉藥品管理條例及違反毒品危害防制條例案件之前科，有上
    開前案紀錄表足佐，素行非佳，甫出監即再犯本件，益見上
    開判決執行並未使其心生警惕，犯罪後坦承犯行，與其犯罪
    之動機、目的、手段與所生之危害等一切情狀，分別量處如
    主文所示之刑，有期徒刑部分併諭知易科罰金之折算標準，
    罰金部分併諭知易服勞役之折算標準。扣案之證號為038456
    號之「甲○○」偽造執業登記證1 張為被告所有，供其犯本
    件行使偽造特種文書罪之物，業據其供承在卷，應依刑法第
    38條第1項第2款規定宣告沒收。至扣案之新版新台幣壹仟元
    紙幣17張（號碼分別為EM657619EU、FU533691BM、EM579675
    EU、EM575655EU、DQ391168ZR有2張、DK843332NF、EM75569
    9EU有2張、MS379695QB有2張、SX964767FS、SD897647VS 、
    LX657699EU有2 張、LX695716EU、LK910077UR）雖均經鑑定
    認屬偽造，然按得依刑法第200 條沒收之偽造紙幣，以構成
    同法分則第十二章所定各罪之偽造紙幣為限，如偽造紙幣係
    構成該章以外特別刑事法令之罪名者，則該項偽造之紙幣，
    即不得適用該條沒收之，有最高法院30年上字第2014號判例
    意旨可資參照；又違禁物係指法令禁止持有之物而言，刑法
    上之偽造貨幣罪章或妨害國幣懲治條例均無處罰持有偽造貨
    幣之罪，則偽造之新台幣自非違禁物，最高法院80年度台上
    字第5058號判決及86年度抗字第411 號裁定意旨均同此見解
    ，公訴人起訴認被告持有扣案之17張偽造之新版新台幣壹仟
    元紙幣部分另涉刑法第196條第1項意圖供行使之用而收集、
    交付偽造之通用紙幣罪嫌部分，另經本院不另為無罪之諭知
    （詳後四、所述），又未經本院認定成立刑法分則第十二章
    或妨害國幣懲治條例所定各罪，再扣案17張偽造紙幣係被告
    所侵占，更非其所有，則參酌上述說明，自無從依刑法第20
    0條或刑法第38條第1項相關規定予以宣告沒收，附此說明。
三、公訴人雖於起訴書中未引用刑法第337 條侵占遺失物罪之條
    文，惟被告在其駕駛之營業小客車內拾獲黑色皮夾1 只，進
    而侵占其內有21張偽造之新版新台幣壹仟元紙幣部分事實業
    於事實欄中詳載，該部分業經起訴，且據公訴檢察官當庭補
    充此部分所犯法條（見本院94年3月9日審判筆錄第2 頁）；
    至被告同時侵占皮夾內之現金九百元部分與侵占21張偽造之
    新版新台幣壹仟元紙幣部分為同一侵占行為之同一事實；另
    被告與姓名、年籍不詳之計程車司機基於行使偽造特種文書
    之犯意聯絡，向其購得偽造之執業登記證部分，雖未據公訴
    人起訴，然與前開起訴後經本院認定有罪部分，為實質上一
    罪關係，基於審判不可分之原則，本院均得併予審理。
四、公訴意旨另以：被告意圖供行使之用，明知其於92年中秋節
    前後某日，在其駕駛之營業計程車內右前座所拾獲1 只黑色
    皮夾，發現內有21張新版新台幣壹仟元紙幣均係偽造，竟予
    收集，並將其中5 張偽造仟元紙幣交付其他計程車同業使用
    ，再將其餘偽鈔及另1 張乘客所交付之仟元偽鈔均放置於隨
    身攜帶之黑色皮夾及手提包中伺機使用，因認此部分另涉刑
    法第196條第1項意圖供行使之用而收集、交付偽造之通用紙
    幣罪嫌。訊之被告始終堅詞否認有何供行使之用之意圖，辯
    稱：只是將該偽造之仟元紙鈔交付與同業中較年長之司機，
    供他們比對真假鈔而已，其他同業司機拿到之後，有些將偽
    造之仟元紙鈔貼在駕駛座旁邊以為比對等語。經查：
  (一)按犯罪事實應依證據認定之，無證據不得推定其犯罪事實；
    被告之自白，不得作為有罪判決之唯一證據，仍應調查其他
    必要之證據，以察其是否與事實相符，刑事訴訟法第154 條
    第2項、第156條第2項分別定有明文。次按刑事訴訟法第161
    條已於91年2月8日修正公布，修正後同條第1 項規定：檢察
    官就被告犯罪事實，應負舉證責任，並指出證明之方法。因
    此，檢察官對於起訴之犯罪事實，應負提出證據及說服之實
    質舉證責任。倘其所提出之證據，不足為被告有罪之積極證
    明，或其闡明之證明方法，無從說服法官以形成被告有罪之
    心證，基於無罪推定之原則，自應為被告無罪判決之諭知，
    亦有最高法院92年台上字第128 號判例意旨可資參照。再按
    行使偽造、變造之通用貨幣、紙幣、銀行券，或意圖供行使
    之用而收集或交付於人者，處3 年以上10年以下有期徒刑，
    得併科五千元以下罰金，刑法第196條第1項定有明文；復參
    酌最高法院26年渝上字第867 號判例意旨所揭櫫：「刑法第
    196 條第1 項所謂收集，係指收買受贈互換等一切行為，在
    收取以前，即有行使之犯罪意思者而言，雖以反覆而為多數
    收取行為為常業，但以圖供行使意思，一次收取」之意旨，
    亦即成立上開刑法第196條第1項後段所處罰者，必行為人收
    集或交付於人之意圖乃供其或所交付之人行使之用；又偽造
    貨幣罪章，除一方面為保障國家貨幣發行權外，另一方面亦
    在確立交易上之信義誠實，並確保為交易上技術方法之貨幣
    之信用性，以確保公共信用，是所以處罰偽造貨幣之行為，
    除以其足以侵害國家貨幣發行權，亦重其經濟上之價值，藉
    以維護交易上之公共信用外，因此，若該偽造之貨幣券並非
    以所表彰之經濟價值流通，而無害於交易秩序，如供觀覽所
    用之收集等行為，即非屬本罪章處罰之意旨所在。從而，被
    告侵占21張偽造之新版新台幣仟元紙鈔，並將其中5 張交付
    他人，是否基於供行使之用之意圖，而與本罪章處罰之意旨
    相當，自屬檢察官應舉證證明者。
  (二)被告雖自承侵占21張偽造之新版新台幣仟元紙鈔，並將其中
    5 張交付其他計程車同業司機乙節，而扣案之偽造新版新台
    幣仟元紙鈔亦確實只剩16張（另1 張依據被告供述，為乘客
    支付車資所取得者），有扣案偽造之新版新台幣仟元紙鈔17
    張可稽，然其中減少之5 張偽造新版新台幣仟元紙鈔究竟於
    何時交付何人？為何原因交付？均僅憑被告之供述，並無其
    他證據可佐。
  (三)又被告自執行完畢出監後，即以駕始營業用小客車為業，而
    從其侵占之時間即92年9 月間，至為警查獲之同年10月30日
    止，有1 個多月之時間，以其營業小客車司機之身分，如被
    告真有行使之意圖，以所拾獲之偽造仟元紙鈔購買其平日所
    需之飲料、便當，以換取真鈔，乃輕而易舉之事，然直至本
    案查獲之時，被告身上竟尚有17張偽造之仟元紙鈔，則其辯
    以並無行使之意圖，非不可採信。
  (四)承上所述，扣案雖有17張偽造之仟元紙鈔，惟既無證據證明
    被告係基於供行使之用之意圖而將未扣案之5 張偽造仟元紙
    鈔交付他人，或將該17張偽造仟元紙鈔放置身上（即檢察官
    所指之收集），則基於罪疑唯輕，應從有利於被告之認定，
    即認被告所供無行使之意圖，其將其餘5張偽造紙鈔交付其
    他同業司機只是要讓其等辨識真假鈔等語為可採。此外，復
    查無其他積極證據足證被告確有公訴人所指意圖供行使之用
    而收集、交付偽造紙幣罪嫌，原應為無罪之諭知，惟公訴人
    認此部分與前開有罪部分之侵占遺失物罪，有牽連犯之裁判
    上一罪關係，爰不另為無罪之諭知，併此敘明。
據上論斷，應依刑事訴訟法第299條第1項前段，刑法第28條、第
216條、第212條、第337條、第47條、第41條第1項前段、第42條
第2項、第38條第1項第2款，罰金罰鍰提高標準條例第1條前段、
第2條，判決如主文。
本案經檢察官張書華到庭執行職務
中　　華　　民　　國　　94　　年　　3 　　月　　23　　日
　　　　　　　　　刑事第四庭    審判長法　官　黃雅芬
                                      法  官  吳定亞
                                      法  官  黎惠萍
上正本證明與原本無異。
如不服本判決，應於判決送達後10日內向本院提出上訴狀（應抄
附繕本）。告訴人或被害人如對於本判決不服者，應具備理由請
求檢察官上訴，其上訴期間之計算係以檢察官收受判決正本之日
期為準。
                                      書記官  楊麗娟
中　　華　　民　　國　　94　　年　　3 　　月　　23　　日
附錄本案論罪科刑法條全文
刑法第216條、第212條、第337條
中華民國刑法第216條
 (行使偽造變造或登載不實之文書罪)
行使第210條至第215條之文書者，依偽造、變造文書或登載不實
事項或使登載不實事項之規定處斷。
中華民國刑法第212條
 (偽造變造特種文書罪)
偽造、變造護照、旅券、免許證、特許證及關於品行、能力服務
或其他相類之證書、介紹書，足以生損害於公眾或他人者，處一
年以下有期徒刑、拘役或三百元以下罰金。
中華民國刑法第337條
 (侵占遺失物罪)
意圖為自己或第 3 人不法之所有，而侵占遺失物、漂流物或其他
離本人所持有之物者，處五百元以下罰金。
